【裁判字號】    98,訴,1783
【裁判日期】    981216
【裁判案由】    有關土地登記事務
【裁判全文】
臺北高等行政法院判決
                                      98年度訴字第1783號
                                    98年11月25日辯論終結
原      告  祭祀公業林燕光
代  表  人  甲○○（管理人）
訴訟代理人  連阿長  律師
複代理人    詹德柱  律師
被      告  臺北市大安地政事務所
代  表  人  乙○○（主任）
訴訟代理人  丙○○
            丁○○
上列當事人間有關土地登記事務事件，原告不服臺北市政府中華
民國98年8 月20日府訴字第09870104700 號訴願決定，提起行政
訴訟，本院判決如下：
    主  文
原告之訴駁回。
訴訟費用由原告負擔。
    事  實
一、事實概要：
    坐落臺北市○○區○○段937-1 、938-5 、944-1 、946-1
    、947 、948-1 、948-2 、948-3 、949-1 、950-1、951、
    952、953-1 、954-1 等14筆地號土地，面積共計7,831平方
    公尺，地目分別為「田」、「建」、「道」等，因實施地籍
    圖重測逕合併為同段937-1 地號，地目為「道」，該地號因
    地籍圖重測，標示改編為大安區○○段○ ○段1 地號（嗣又
    改編為松山區○○段○ ○段1 地號，下稱系爭土地），重測
    後面積為7,263 平方公尺，重測結果經台北市政府民國（下
    同）67年6 月23日府地一字第27398 號公告30日，並於67年
    7 月4 日將地籍圖重測土地標示變更結果通知書送達原告。
    公告確定後，被告以連件方式於67年9 月6 日收件辦理「重
    測地目變更」、「合併」及「地籍圖重測」等土地登記事項
    ，登記日期分別為67年9 月10日、67年9 月15日及67年11月
    9 日。原告以土地利害關係人身分，於97年12月26日向被告
    請求將土地登記簿上系爭土地面積由7,263 平方公尺更正為
    7,831 平方公尺，並將其中應有部分68/7831 登記為原告所
    有等，經被告以98年1 月9 日北市大地三字第09731693210
    號函（下稱原處分）否准，原告不服，提起訴願，遭駁回後
    ，遂提起本件行政訴訟。
二、兩造聲明：
  (一)原告部分：
    1.訴願決定及原處分均撤銷。
    2.被告應將系爭土地面積更正為7,831平方公尺、並將其中
      68/7831 登記為原告所有。
    3.訴訟費用由被告負擔。
  (二)被告部分：
    1.原告之訴駁回。
    2.訴訟費用由原告負擔。
三、兩造爭執要旨：
  (一)原告主張：
    1.本件之訴訟類型與請求依據：
      依土地法第69條規定，更正登記之要件只需「登記完畢後
      ，發現遺漏或錯誤」，並無更正時間之限制，此規定應解
      釋為行政程序法第128 條之特別規定，而應予優先適用。
      今原告依上開規定請求被告為更正登記而遭原處分駁回，
      復經訴願決定駁回原告之訴願，據此依行政訴訟法第4 條
      規定，請求撤銷原處分及訴願決定，並依同法第8 條提起
      給付訴訟，請求被告為更正登記。
    2.本件依臺北巿仁愛段土地地籍圖重測合併清冊67年6 月23
      日府地一字第27398 號公告之記載「937-1 地號重測前之
      面積68㎡，重測後之面積7831㎡」、「所有權人欄記載台
      北巿政府工務局養護工程處6958/7263 、林燕光305/7263
      」。依其記載：
    (1)依土地登記謄本第1 頁土地標示欄登記次序2 記載顯示（
      本院卷第25至29頁），重測結果公告係於67年7 月23日公
      告完成，並分別登記為68㎡（937-1 ）、69㎡（953-1)、
      236 ㎡（954-1)，再徵諸該標示登記登記次序1 記載顯示
      ，重測前之面積分別為68㎡(937-1) 、69㎡（953-1)、23
      6 ㎡（954-1 ）顯見重測前後面積並無任何差異。依土地
      登記簿謄本土地標示登記次序3 （本院卷第25頁）顯示，
      土地合併登記日期為67年9 月15日，足證該登記係在重測
      結果登記完成後之5 日，顯非土地重測結果登記。又依其
      記載937-1 地號與938-1 等13筆土地合併後之面積為7831
      ㎡。依合併土地重測前後面積比較表，可見合併之14筆土
      地重測前後面積相同，且與標示部登記次序3 （本院卷第
      25頁）記載相符。益證面積減少，並非重測結果。依土地
      登記簿謄本標示部登記次序（本院卷第31頁）記載「仁愛
      段3 小段1 地號土  地總面積7263㎡」。經查土地登記簿
      於登記次序3 （本院卷第25頁）記載937-1 地號土地總面
      積7831後，該登記簿即截止記載。並無任何分割紀錄，被
      告竟於67年11月9 日變更地號為「仁愛段3 小段1 地號時
      ，將土地面積記載為7263㎡」。怎可謂非轉載錯誤？
    (2)依臺北市土地登記簿（本院卷第25至30頁）記載，重測後
      937-1 地號面積68㎡、953-1 地號面積69㎡、954-1 地號
      面積326 ㎡，合計373 ㎡應無疑義，然被告將祭祀公業林
      燕光之應有部分記載為305/7263，顯係將祭祀公業林燕光
      原有之937-1 地號之68㎡漏未計算。按土地法第46條之3
      之規定以「地籍重測」始有適用，至於合併登記之結果，
      並無適用之餘地。本件依原告所提臺北市土地登記簿（本
      院卷第25至29頁）記載可見地籍重測結果於67年9 月8 日
      及10日完成，而其重測結果與重測前面積完全相符，而合
      併登記於67年9 月15日完成，且其結果完全正確，只是到
      了67年11月9 日地號變更時始發生錯誤，將仁愛段3 小段
      1 地號土地面積記載為7263㎡，並將祭祀公業林燕光之應
      有部分登記為305/7263。顯見錯誤係發生於轉載時之疏忽
      ，並非發生於重測結果。
    (3)依土地法第46條之3 規定，土地重測後生確定效力者，以
      重測結果公告滿30日，而所有權不異議者為限。但法律所
      定之「公告」，其內容應明白確定，由其應達到使一般大
      眾得以確信為要件，否則即非有限之公告。一般民眾將理
      解為面積增加（重測前68㎡）實難理解少了68㎡，若謂該
      公告足生確定私權之效果，實有違背憲法保障人民財產之
      規定。該公告一般大眾均會認為重測後之面積增加7763㎡
      ，焉有申請複丈之理？固然前揭清冊尚列有其他多筆土地
      ，且各筆土地項下關於重測前後面積大部分空白僅其中94
      9 和953 地號填寫；然就一般社會大眾而言，實難理解其
      真義，果真其真義係指未填寫者即屬合併登記之土地，然
      而其疏未在備註欄說明，實難要求人民與地政人員有相同
      的行政經驗。
    (4)本件被告主張其重測結果以依土地法第43條之1 規定，已
      於67年6 月23日以府地一字第27398 號將重測結果公告，
      並依法通知林燕光，惟查，被告從未提出67年6 月23日府
      地一字第27398 號公告案之全部卷宗資料，被告提出之證
      物均非重測結果公告本，土地登記簿謄本以記載重測後之
      面積，其登記必依重測結果為之，從而推知另有重測公告
      所使用之版本。被告所提出者為「合併」清冊，通知者亦
      然，不能適用土地法第46條之3 規定，本件重測前並未通
      知指界。
  3.次依臺北巿府地一字第27398 號公告之地籍圖重測地目變更
    清冊記載：937-1 地號面積0068㎡。該地目變更係在重測完
    成之後，依其記載亦可證937-1 地號重測後之面積為68㎡。
    又依原告所附土地登記簿謄記載可見，系爭地號變更前937-
    1 地號重測前後之面積均為68㎡，其他參與合併之13筆土地
    重測前後之面積均相同，合計為7831㎡，與被告所提地籍圖
    重測清冊相同。故依此一事實更足認為937-1 地號不因重測
    而不存在。
  4.固然被告提出臺北巿地籍圖重測土地標示結果變更結果通知
    書回執，主張伊已合法公告且對所有權人通知。然查，依前
    所述，該通知之記載，仍不足以使受通知人認識土地面積減
    少，且該通知並未合法送達於祭祀公業林燕光之管理人。又
    該通知之重點為標示變更，並非重測結果通知。該通知記載
    之文號後之面積並無減少。為北巿地一字第19332 號與臺北
    市土地登記簿臺北市○○區○○段4 小段949 地號（本院卷
    第56頁）上之記載公告案號不同。
  5.綜合以上事證足見系爭重測前興雅段937-1 地號重測前後面
    積相同。只是因被告承辦人在繕寫重測合併清冊時在所有權
    人欄時筆誤。固然土地法第46條之3 規定對公告結果所有權
    人未申請複丈者，重測即告確定；但查該公告應是可以讓一
    般大眾足以認識其重測結果為限，否則即不生公告之效力。
  (二)被告主張：
  1.土地法第46條之2 ：「重新實施地籍測量時，土地所有權人
    應於地政機關通知之限期內，自行設立界標，並到場指界。
    逾期不設立界標或到場指界者，得依左列順序逕行施測：一
    、鄰地界址。二、現使用人之指界。三、參照舊地籍圖。四
    、地方習慣。土地所有權人因設立界標或到場指界發生界址
    爭議時，準用第五十九條第二項規定處理之。」第46條之3
    ：「重新實施地籍測量之結果，應予公告，其期間為三十日
    。土地所有權人認為前項測量結果有錯誤，除未依前條之規
    定設立界標或到場指界者外，得於公告期間內，向該管地政
    機關繳納複丈費，聲請複丈。經複丈者，不得再聲請複丈。
    逾公告期間未經聲請複丈，或複丈結果無誤或經更正者，地
    政機關應即據以辦理土地標示變更登記。」第68條：「因登
    記錯誤遺漏或虛偽致受損害者，由該地政機關負損害賠償責
    任。但該地政機關證明其原因應歸責於受害人時，不在此限
    。前項損害賠償，不得超過受損害時之價值。」第69條：「
    登記人員或利害關係人，於登記完畢後，發見登記錯誤或遺
    漏時，非以書面聲請該管上級機關查明核准後，不得更正。
    但登記錯誤或遺漏，純屬登記人員記載時之疏忽，並有原始
    登記原因證明文件可稽者，由登記機關逕行更正之。」土地
    登記規則第13條：「土地法第六十八條第一項及第六十九條
    所稱登記錯誤，係指登記事項與登記原因證明文件所載之內
    容不符者；所稱遺漏，係指應登記事項而漏未登記者。」第
    29條：「政府機關遇有下列各款情形之一時，得囑託登記機
    關登記之：一、因土地徵收或撥用之登記。……三、因土地
    重測或重劃確定之登記。」土地法第46條之1 至第46條之3
    執行要點第17點：「重測結果公告期滿無異議者，即屬確定
    。土地所有權人或關係人不得以任何理由申請複丈更正。…
    …」
  2.臺北市政府67年6 月23日府地一字第27398 號公告，本案系
    爭土地重測前由臺北市○○區○○段937-1 、938-5 、944-
    1 、946-1 、947 、948-1 、948-2 、948-3 、949-1 、95
    0-1 、951 、952 、953-1 、954-1 等14筆地號土地實施地
    籍圖重測逕為合併為同段937-1 地號，合併後土地面積為7,
    831 平方公尺；並因地籍圖重測將土地標示改編為仁愛段3
    小段1 地號，經當時土地所有權人指界，據以辦理地籍圖重
    測，重測後面積為7,263 平方公尺，該重測成果依土地法第
    46條之3 規定以上開文號公告30日，並於67年7 月4 日將地
    籍圖重測土地標示變更結果通知書送達原告。該通知書已載
    明系爭地號土地重測後土地標示為仁愛段3 小段1 地號，土
    地面積為7,263 平方公尺, 公告期間原告未提出異議，故於
    公告期滿無異議確定，轄區地政事務所爰依公告確定結果辦
    理標示變更登記，並無錯誤。
  3.臺北市辦理地籍圖重測作業，其土地標示變更型態計有一對
    一、一對多、多對一、多對多四種類型，本案系爭土地屬多
    對一，且重測前各筆地號土地地目不同之類型，故於67年7
    月23日地籍圖重測公告期滿後，以連件方式於67年9 月6 日
    收件辦理「重測地目變更」、「合併」及「地籍圖重測」登
    記，先將重測前937-1 地號等14筆土地之地目均變更為「道
    」，再將該14筆地號土地合併為937-1 地號，並將其他被合
    併之13筆土地截止記載後，於937-1 地號土地標示部登載14
    筆土地合併後面積及被併入之地號，嗣「合併」登記完成後
    再續辦「地籍圖重測」登記，將937-1 地號土地截止記載及
    載明其重測後標示，並依規定另造新簿，按公告確定之「台
    北市○○段土地地籍圖重冊結果清冊」所載之土地面積登載
    ，因重測範圍內土地筆數多且以人工作業方式逐筆登載，以
    致上開三項登記之登記日期不同，然均屬辦理同一地籍圖重
    測登記作業。而原告指稱系爭合併各地號之土地於67年9 月
    10日及同年9 月8 日完成重測結果登記乙節，係將67年9 月
    6 日收件松山字第47752 號之「重測地目變更」登記誤認為
    「地籍圖重測」登記，並誤認合併登記在重測結果登記（應
    為重測地目變更登記）完成後之5 日，而以該地目變更後之
    土地面積認定為地籍圖重測後面積，而主張被告轉載錯誤，
    顯不可採。
  4.土地登記規則第13條規定：「土地法第六十八條第一項及第
    六十九條所稱登記錯誤，係指登記事項與登記原因證明文件
    所載之內容不符者；所稱遺漏，係指應登記事項而漏未登記
    者。」，查本案登載之土地面積與臺北市政府67年6 月23日
    府地一字第27398 號公告之「地籍圖重測合併清冊」、「地
    籍圖重測結果清冊」所載內容相符，其登記事項與登記原因
    證明文件一致，並無原告指稱「轉載錯誤」之情事。原告不
    採登記原因證明文件而以登記結果認定地籍圖重測情形，諒
    係對地政機關登記作業方式誤解所致。
  5.另系爭土地權利範圍305/7263，已依臺北市政府地政處98年
    2 月19日北市地四字第09830396400 號函、98年2 月13日北
    市地四字第09830244000 號函及被告98年大安字第035880號
    登記案辦竣所有權徵收移轉登記為市有。
  理  由
一、本件原告主張：系爭土地67年重測前坐落地號為台北市○○
    區○○段937-1 、938-5 、944-1 、946-1 、947 、948-1
    、948-2 、948-3 、949-1 、950-1 、951 、952 、953-1
    、954-1 地號等，面積合計為為7,831 平方公尺，重測前後
    各筆土地面積均無差異，合計面積當然不變，只因實施地籍
    圖重測，於67年9 月15日逕為合併登記為松山區○○段937-
    1 地號，於67年11月9 日又將土地標示轉載為松山區○○段
    ○ ○段1 地號，此際誤將面積登記為7,263 平方公尺，短少
    568 平方公尺。原告為此依土地法第69條規定向被告申請系
    爭土地面積更正，竟遭原處分否准，經訴願仍遭駁回，為此
    依行政訴訟法第4 條規定訴請撤銷原處分及訴願決定，並依
    同法第8 條規定提起給付之訴，請求被告應將系爭土地面積
    更正為7,831 平方公尺、並將其中68/7831 登記為原告所有
    云云。
二、被告則以：臺北市政府67年6 月23日府地一字第27398 號公
    告，本案系爭土地重測前由臺北市○○區○○段937-1 等14
    筆地號土地實施地籍圖重測逕為合併為同段937-1 地號，合
    併後面積為7,831 平方公尺。並因地籍圖重測將土地標示改
    編為仁愛段3 小段1 地號，經當時土地所有權人指界，據以
    辦理地籍圖重測，重測後面積為7,263 平方公尺，該重測成
    果依土地法第46條之3 規定公告30日，並於67年7 月4 日將
    地籍圖重測土地標示變更結果通知書送達原告，原告並未於
    公告期間提出異議，故於公告期滿無異議確定。確定後以連
    件方式於67年9 月6 日收件辦理「重測地目變更」、「合併
    」及「地籍圖重測」，嗣後按公告確定之「臺北市○○段土
    地地籍圖重測結果清冊」所載之土地面積登載，因重測範圍
    內土地筆數多且以人工作業方式逐筆登載，以致上開三項登
    記之日期不同，然均屬辦理同一地籍圖重測登記作業。且本
    案登載之土地面積與臺北市政府67年6 月23日府地一字第27
    398 號公告之「地籍圖重測合併清冊」、「地籍圖重測結果
    清冊」所載內容相符，其登記事項與登記原因證明文件一致
    並無原告所指稱「轉載錯誤」情事等語，資為抗辯。
三、按「土地登記之內容、程序、規費、資料提供、應附文件及
    異議處理等事項之規則，由中央地政機關定之。」「登記人
    員或利害關係人，於登記完畢後，發見登記錯誤或遺漏時，
    非以書面聲請該管上級機關查明核准後，不得更正。但登記
    錯誤或遺漏，純屬登記人員記載時之疏忽，並有原始登記原
    因證明文件可稽者，由登記機關逕行更正之。」土地法第37
    條第2 項、第69條。內政部依土地法第37條第2 項之授權，
    訂定土地登記規則，該第13條規定：「土地法第六十八條第
    一項及第六十九條所稱登記錯誤，係指登記事項與登記原因
    證明文件所載之內容不符者；所稱遺漏，係指應登記事項而
    漏未登記者。」核此規定，乃土地法之中央主管機關基於職
    權詮釋主管法規之文義內涵，而此詮釋合於該法條於95年6
    月14日修正時之理由﹙理由參照如下：「配合司法院釋字第
    五九八號解釋意旨，並鑑於登記錯誤或遺漏，如純屬登記人
    員記載時之疏忽，並有原始登記原因證明文件可資查證者，
    其更正所依據之事實明確，由登記機關逕行更正，對提高行
    政機關效率及達簡政便民之立場實有必要，爰增訂但書規定
    ，賦予登記機關得逕為更正登記之法源。」）並無逾越土地
    法授權範圍，被告據以行政，自應尊重。
四、卷查台北市○○區○○段937-1 、938-5 、944-1 、946-1
    、947 、948-1 、948-2 、948-3 、949-1 、950-1 、951
    、952 、953-1 、954-1 地號等14筆土地，地目分別為「田
    」、「建」、「道」等，面積為7,831 平方公尺，上開14筆
    土地因實施地籍圖重測逕為合併為松山區○○段937-1 地號
    ，地目為「道」，該地號於地籍圖重測後為系爭土地，並經
    當時土地所有權人指界，據以辦理地籍圖重測，重測後面積
    為7,263 平方公尺，上開地籍圖重測經台北市政府67年6 月
    23日（67）府地一字第27398 號公告30日，有系爭土地地籍
    調查表、土地地籍圖重測合併清冊及重測結果清冊影本附卷
    可稽；而重測合併內容經被告以67年6 月23日北市地一字第
    19332 號臺北市地籍圖重測土地標示變更結果通知書，通知
    當時土地登記簿記載之所有權人即原告（應有部分305/7263
    ），該通知書已載明系爭土地重測後面積為7,263 平方公尺
    ，並於67年7 月4 日送達，亦有送達回執影本附卷可證。被
    告於公告期滿後，以重測地目變更、合併及地籍圖重測等登
    記原因辦理標示變更登記，67年11月9 日將系爭土地地號更
    為松山區○○段○ ○段1 地號，轉載標示於土地登記簿，其
    中「面積登記為7,263 平方公尺，原告應有部分應有部分30
    5/7263」等事項，與前揭土地重測結果清冊、重測土地標示
    變更結果通知書所示，就系爭土地面積及原告應有部分之記
    載，並無二致，亦經本院核對上開文件確認無誤，並無所謂
    登記事項與登記原因證明文件（亦即土地重測結果清冊）所
    載之內容不符之情事。
五、是以，系爭土地重測前後，土地登記簿上關於面積之記載確
    有不同，就此不同，原告主張係出於「土地登記簿轉載時」
    發生錯誤，而非「重測」所致云云，並以前揭地籍圖重測合
    併清冊記載系爭土地面積為7,831 平方公尺，而系爭土地土
    地登記簿67年67年11月9 日轉載地號登記前，97年9 月10日
    「重測地目變更」、97年9 月15日「合併」登記時，關於面
    積記載亦始終為7,831 平方公尺等情為據，推認重測前後面
    積相同，之所以登載面積有所出入，係67年11月9 日轉載地
    號登記時有所誤差。然查，系爭土地重測前屬多筆地號土地
    ，地目也有所不同，故辦理重測登記時，必須辦理「重測地
    目變更」、「合併」及「地籍圖重測」之登記。系爭土地於
    67年7 月23日地籍圖重測公告時，即將「土地地籍圖重測合
    併清冊」及「土地地籍圖重測結果清冊」併同公告，前者就
    重測前所合併之土地前後標示地號為公告，其土地標示面積
    為重測前所登載者，後者為標示新地號土地後重測結果之公
    告，公告期滿後，以連件方式於67年9月6日收件辦理「重測
    地目變更」、「合併」及「地籍圖重測」登記，先將重測前
    937-1 地號等14筆土地之地目均變更為「道」，再將該14筆
    地號土地合併為937-1 地號，並將其他被合併之13筆土地截
    止記載後，於937-1 地號土地標示部登載14筆土地合併後面
    積及被併入之地號，嗣「合併」登記完成後再續辦「地籍圖
    重測」登記，將937-1 地號土地截止記載及載明其重測後標
    示，並依規定另造新簿，按公告確定之「台北市○○段土地
    地籍圖重冊結果清冊」所載之土地面積登載，因重測範圍內
    土地筆數多且係以人工作業方式逐筆登載，故而上開三項登
    記之登記日期所有不同，然均屬辦理同一地籍圖重測登記作
    業，此由系爭土地重測結果清冊公告日期為67年6 月23日，
    而土地登記簿上就「重測地目變更」、「合併」及「地籍圖
    重測」3項作業登記原因發生日期均記載為為67年6月23日，
    收件日期則均為67年9月6日，即可得知。原告上開指述，一
    則誤認「地籍圖重測合併清冊」上系爭土地登載面積為重測
    後面積，二則顯然誤認「重測地目變更」、「合併」及「地
    籍圖重測」3項作業流程之涵意，是其推論，並無足採。
六、綜上，被告就系爭土地關於面積及原告應有部分之記載，與
    登記原因證明文件，即台北市政府67年6 月23日（67）府地
    一字第27398 號公告所附系爭土地重測結果清冊並無不符，
    其登載並無土地法第69條所謂登記錯誤之情事，原告以上開
    法條為實體法上依據，提起給付訴訟，求命被告就「錯誤」
    為更正，自非法之所許，應予駁回；其以相同理由向被告請
    求更正，經原處分否准，此處分於法亦無不合，訴願決定遞
    予維持，並稱妥適，原告求為撤銷，均無理由，亦應駁回。
七、兩造其餘攻擊、防禦方法，於判決結果均無影響，無庸逐一
    贅論，附此敘明。
據上論結，本件原告之訴為無理由，依行政訴訟法第98條第1 項
前段，判決如主文。
中    華    民    國    98    年    12    月    16    日
                    臺北高等行政法院第一庭
                              審判長法  官  王立杰
                                    法  官  許麗華
                                    法  官  楊得君
上為正本係照原本作成。
如不服本判決，應於送達後20日內，向本院提出上訴狀並表明上
訴理由，如於本判決宣示後送達前提起上訴者，應於判決送達後
20日內補提上訴理由書（須按他造人數附繕本）。
中    華    民    國    98    年    12    月    16    日
                                    書記官  徐子嵐


司法院資訊處製作；財團法人民間司法改革基金會備份。
